【裁判字號】    95,簡上,129
【裁判日期】    950925
【裁判案由】    返還保證金
【裁判全文】
台灣台北地方法院民事判決
上  訴  人  甲○○
訴訟代理人  乙○○
被  上訴人  丙○○
上列當事人間請求返還保證金事件，上訴人對於中華民國94年12
月21日本院台北簡易庭94年度北簡字第36515 號第一審判決提起
上訴，本院判決如下：
    主  文
原判決關於命上訴人給付超過新台幣壹拾玖萬貳仟捌佰柒拾貳元
，及自民國九十四年十一月十二日起至清償日止按週年利率百分
之五計算之利息，及該部分假執行之宣告，暨訴訟費用之裁判均
廢棄。
上開廢棄部分，被上訴人在第一審之訴及假執行之聲請均駁回。
第一、二審訴訟費用由上訴人負擔五分之四，餘由被上訴人負擔
。
    事實及理由
一、被上訴人主張及聲明如下：
(一)被上訴人於民國93年11月30日與上訴人簽訂仁愛餐飲店新生
    會館轉讓經營契約（下稱系爭契約），雙方約定上訴人將位
    於台北市○○○路○ 段125 號之3 之2 樓仁愛餐飲店新生會
    館（下稱系爭會館）之經營權轉讓予被上訴人，轉讓期間自
    93 年12 月l 日起至94年5 月3 日止，被上訴人應於每月1
    日繳納租金新台幣（下同）120,000 元，被上訴人於簽訂契
    約之同時，亦交付上訴人保證金240,000 元。雖被上訴人於
    94年2 月1 日未如期給付94年2 月份之租金，惟依系爭契約
    8 條規定，如被上訴人拖欠租金達10日以上，經上訴人催告
    限期5 日繳納仍不支付時，上訴人始得終止租約。然上訴人
    不但未依約處理，更於94年2 月8 日將系爭會館加鎖，致使
    被上訴人無法使用系爭會館。
(二)由於已無法達到使用該租賃物之目的，被上訴人旋即委託陳
    欽賢律師於94年2 月23日以（94）長賢法字第9407號函通知
    上訴人終止系爭契約之意思表示。上訴人接受該函後，於94
    年3 月1 日催告被上訴人繳納2 月份之租金，惟上訴人自94
    年2 月8 日已將系爭會館上鎖，致被上訴人無法使用系爭會
    館而終止系爭租約，故被上訴人催告上訴人繳納租金實於法
    無據。又系爭契約業於94年2 月23日即被上訴人終止契約之
    意思表示到達上訴人時終止，則依系爭契約第4 條之約定，
    被上訴人自得請求上訴人返還保證金240,000 元，及自起訴
    狀繕本送達翌日起至清償日止按週年利率5％計算之利息。
(三)被上訴人聲明：上訴駁回。
二、上訴人抗辯及聲明如下：
(一)上訴人於94年2 月8 日並未將系爭會館之大門上鎖，且該大
    門縱經上鎖，亦係被上訴人之員工鄭添吉基於管理安全所為
    ，又被上訴人之員工鄭添吉持有系爭會館之備份鑰匙，上訴
    人並未妨礙被上訴人之使用租賃物。
(二)依雙方所簽訂之轉讓經營契約書第8 條第3 項規定，若欲解
    除契約，應於1 個月前告知，惟被上訴人並未於1 個月前提
    前告知上訴人，故該租約仍繼續有效，被上訴人不得逕自以
    律師函催告上訴人，即片面終止租約。且上訴人亦催告被上
    訴人應給付94年2 月份租金，惟被上訴人均置之不理，待催
    告期間屆滿，上訴人亦對被上訴人表示終止租約之意思表示
    ，上訴人自得依系爭契約第8 條第1 款，沒收被上訴人所交
    付之保證金24,000元。
(三)退萬步言，縱認被上訴人已先終止契約，依系爭契約第6 條
    約定，關於系爭會館之營業稅、水、電等，仍應由被上訴人
    負擔。故系爭會館94年1 、2 月之營業稅15,882元，94年1
    月份之公共電費578 元，被上訴人承租店面電費11,821元，
    94 年1月份公共水費276 元，以及依本院94年度北簡字第
    7171 號 民事判決，命被上訴人應給付上訴人32,001元及自
    94年3 月25日起至清償日止週年利率5 ％之利息、第一審訴
    訟費用等，應由保證金中予以抵銷等語。
(四)上訴人聲明：
    １、原判決廢棄。
    ２、上開廢棄部分，被上訴人在第一審之訴及其假執行之聲
        請均駁回。
三、本院得心證之理由：
    本件被上訴人主張兩造於93年11月30日簽訂仁愛餐廳新生會
    館轉讓經營契約，被上訴人應於每月1 日繳納租金120,000
    元，被上訴人且於簽訂系爭契約之同時交付上訴人保證金
    240,000 元等情，為兩造所不爭執，並有系爭契約影本1 件
    附卷可憑（參本院卷第14頁、15頁），堪信為真實。至被上
    訴人主張本件系爭契約業已終止，上訴人應返還被上訴人所
    交付之保證金240,000 等語，上訴人則以上開情詞置辯。本
    院經查如下：
(一)本件上訴人雖否認其於94年2 月8 日將系爭仁愛飲食店新生
    會館之大門上鎖，而主張該大門係由訴外人鄭添吉上鎖云云
    。惟上訴人之訴訟代理人邱睫椏業於另案即本院台北庭94年
    北簡字第7171號返還租賃物等事件審理時陳稱：「並不是我
    特意強制將租賃物鎖住，是因為過年期間我為了安全起見…
    」（參該案卷第14頁之言詞辯論筆錄）等語，足認系爭會館
    之大門確已於94年2 月8 日經上訴人或其所指示之人將之上
    鎖，而將該會館店址及店內之生財器具設備回歸上訴人占有
    。上訴人嗣於本院審理時翻異前詞而主張其訴訟代理人邱睫
    椏係因過度緊張而誤為上開陳述，顯不足採。
(二)又本件系爭契約雖定有轉讓經營權之期間，惟該契約亦定有
    雙方得以終止契約之情況（參本院卷第14頁、第15頁所附系
    爭契約第2 條及第8 條約定），足見本件契約並非不得期前
    終止。而被上訴人並未於系爭契約所約定之94年2 月1 日繳
    付系爭轉讓經營權租金之事實，為兩造所不爭執，上訴人則
    繼於94年2 月8 日將系爭標的物即系爭仁愛飲食店新生會館
    之大門上鎖如前所述，是本件系爭契約業經兩造默示合意終
    止，並使雙方原先約定之轉讓經營期間提前屆滿一節，亦堪
    認定。上訴人陳稱：被上訴未於一個月前提前告知上訴人終
    止本件系爭契約，故系爭契約仍繼續有效云云，尚非可採。
    從而，被上訴人依系爭契約第4 條第2 項：「該押租生財器
    具及設備保證金於乙方（即被上訴人）在本轉讓經營期滿而
    將轉讓經營權及生財器具設備交還甲方（即上訴人）同時，
    甲方應同時退還之。」之約定，請求上訴人返還保證金
    24,000元 ，自屬有據。
(三)再按店之營業稅、水電、瓦斯、保全、清潔管理費等，由承
    接人乙方（即被上訴人）負擔，兩造所簽訂之系爭契約第6
    條定有明文。故上訴人主張被上訴人應負擔：系爭會館大
    樓自93年11月12日起至94年1 月14日應分擔之公共電費578
    元（參本院卷第55頁之公共電費分攤表、電費通知及收據）
    、系爭會館自93年11月12日起至94年1 月14日止之電費
    11,821元（參本院卷第56頁之電費收據）、系爭會館大樓
    自93年11月16日起至94年1 月14日應分擔之公共水費276 元
    （參本院卷第58頁之公共水費分攤表、水費收據）等費用，
    而應自上開保證金內扣除抵銷，本院自應予以准許。又上訴
    人就其於另案即本院94年度北簡字第7171號民事案件對被上
    訴人勝訴部分及代墊訴訟費用部分，即就32,001元、自
    94 年3月25日起至清償日止週年利率5 ％之利息即2,319 元
    ，及第一審訴訟費用被上訴人應負擔之部分即133 元等，
    合計共34,453元（參附表所載之計算式）之部分，亦主張抵
    銷，因該案業已判決確定，是上訴人就上開金額主張與本件
    其應返還之保證金額抵銷，亦屬有據。至上訴人主張抵銷營
    業稅15,882元部分，因上訴人所提出之營業人銷售額與稅額
    申報書（參本院卷第54頁）並非繳費收據，且上開申報書上
    所載之負責人係訴外人鄭添吉，並非上訴人，尚難證明上訴
    人業已支出上開金額而對被上訴人有此部分款項之請求權；
    且被上訴人僅營業至94年2 月7 日，而上開營業稅之申報期
    間為94年1 月及2 月，上訴人又未舉證證明上開申報稅額僅
    計至94年2 月7 日，是上訴人前揭主張抵銷營業稅之請求，
    尚乏依據，不應准許。綜上，上訴人可主張抵銷之金額合計
    為47,128元，故抵銷後，上訴人應返還被上訴人之保證金數
    額為192,872 元。從而，被上訴人依系爭契約第4 條之約定
    ，請求上訴人返還192,872 元，及自94年11月12日起至清償
    日止按週年利率5 ％計算之利息，為有理由，應予准許，其
    超過此部分之請求，尚乏依據，不應准許；又此部分訴既無
    理由，其假執行之聲請亦失所依附，亦不應准許。原審就超
    出上開應准許之部分，為上訴人敗訴之判決，並為假執行之
    宣告，自有未洽，上訴意旨就此部分指摘原判決不當，求予
    廢棄改判，為有理由，爰由本院予以廢棄改判如主文第二項
    所示。至於上開應准許部分，原審判命上訴人給付，並依職
    權宣告假執行，核無違誤，上訴意旨就此部分仍執陳詞，指
    摘原判決不當，求予廢棄，為無理由，應予駁回此部分之上
    訴。
四、本件事證已臻明確，兩造其餘主張陳述及所提之證據，經本
    院斟酌後，認與判決結果不生影響，均毋庸再予論述，附此
    敘明。
五、據上論結，本件上訴為一部有理由，一部無理由，依民事訴
    訟法第436 條之1 第3 項、第449 條第1 項、第450 條、第
    79條，判決如主文。
中    華    民    國    95    年    9    月     25    日
                 民事第二庭    審判長法  官  鄭純惠
                                     法  官  蔡政哲
                                     法  官  黃蓓蓓
以上正本係照原本作成
本判決不得上訴
中    華    民    國    95    年    9    月     25    日
                                     書記官  劉碧輝
附表：
１、被上訴人應付之本金數額為32,001元
２、被上訴人應負擔之利息：
    自利息起算日即94年3 月25日起，至本院言詞辯論終結時即
    95年9 月4 日止，共計1 年又164 日，故利息部分之總額為
    2319元（元以下四捨五入）。
    計算式：32,001×5%×〔1 ＋（164 ÷365） 〕≒〔1,600
    ×1.4493〕≒ 2,319
３、被上訴人應負擔之訴訟費用為1/10，即133元。
    計算式：1330×0.1＝133
４、上述金額合計為34,453元


司法院資訊處製作；財團法人民間司法改革基金會備份。
